【裁判字號】    92,訴,483
【裁判日期】    950413
【裁判案由】    分割共有物
【裁判全文】
臺灣苗栗地方法院民事判決               92年度訴字第483號
原      告  丁○○
訴訟代理人  陳淑芬律師
複代理人    甲○○
被      告  己○○
                      號
訴訟代理人  丙○○
被      告  戊○○
訴訟代理人  乙○○
上列當事人間請求分割共有物事件，本院於民國95年3 月30日言
詞辯論終結，判決如下：
    主  文
兩造共有坐落苗栗縣苗栗市○○段六一四地號、六一四之一地號
及六一七地號土地准予合併分割如附圖所示：編號１面積三六點
四五平方公尺，編號２面積三八點七三平方公尺，編號３面積七
點一八平方公尺，均由兩造各人按應有部分三分之一保持共有；
編號Ａ面積一五六點六九平方公尺，分歸原告丁○○取得；編號
Ｂ面積一三四點二五平方公尺及編號Ｃ面積一五六點七平方公尺
，分歸被告己○○取得；編號Ｄ面積二二點四五平方公尺，分歸
被告戊○○取得。
被告己○○應補償被告戊○○新臺幣貳佰肆拾肆萬參仟參佰伍拾
元。
訴訟費用由兩造各按原應有部分比例負擔。
    事  實  及  理  由
一、原告起訴主張：坐落於苗栗縣苗栗市○○段614 、614 之1
    、617 地號等3 筆土地（以下以地號簡稱），地目均為田，
    面積分別為378.33平方公尺、0.31平方公尺、173.81平方公
    尺，為兩造所共有，應有部分各為三分之一。因共有人間無
    法達成協議分割，復未訂有不分割之契約，亦無因物之使用
    目的不能分割之情形，為此爰起訴請求分割系爭共有土地。
    系爭3 筆土地面臨苗栗市○○街○○道路，被告己○○已於
    614 、617 地號土地上建築房屋使用，惟占用部分已超過其
    應有部分面積。本件分割方法應依各共有人應有部分比例，
    並考慮系爭共有土地面臨道路之寬度為分配，不應受被告己
    ○○已建築房屋之影響。伊只願意分得三分之一土地，不願
    承買附圖所示abfe點連線範圍土地。並聲明：附圖所示編號
    1 至3 之馬路及水溝部分，應由兩造維持共有，編號Ａ分歸
    原告取得，編號Ｂ、Ｄ分歸被告戊○○取得，編號Ｃ分歸被
    告己○○取得。
二、被告己○○以：同意分割，但必須不能拆除其所有之建築物
    ，該建築物占用面積超過其應有部分之土地（即附圖編號4
    ，abcd點連線範圍土地），願以公告現值加4 成之方式向其
    餘共有人承買作為補償。反對原告及被告戊○○提出之分割
    方案，依該分割方案勢必割裂其所有之建築物等語資為抗辯
    。並聲明：駁回原告之訴。
三、被告戊○○則稱：同意原告主張之分割方案。並稱：當初被
    告己○○建築房屋時，曾阻止伊不得超蓋，且訴訟之前已與
    被告己○○洽談買賣系爭土地之價格，但未達成共識，故已
    不願再就abfe點連線範圍土地之價格與被告己○○洽商。若
    有其他共有人願購買其房屋基地以外之應有部分土地，應購
    買如附圖所示編號Ｂ全部面積，不應僅留地形狹長、無法利
    用之abfe點連線範圍土地予伊等語。
四、按各共有人得隨時請求分割共有物，但因物之使用目的不能
    分割或契約訂有不分割之期限者，不在此限；又共有物分割
    之方法，不能協議決定者，法院得因任何共有人之聲請，命
    為分配，民法第823 條第1 項、第824 條第2 項分別定有明
    文。本件系爭3 筆土地之地目均為田，614 及614 之1 地號
    土地之使用分區為「住宅區」、617 地號土地使用分區○○
    道路用地」，有土地登記謄本（卷第10至15頁）、苗栗縣政
    府都市計畫土地使用分區證明書等件在卷可按（卷第125 頁
    ）；則系爭3 筆土地非屬農業發展條例所定義之「農業用地
    」與「耕地」，並無依法律規定或依土地使用目的而不能分
    割之情事。又系爭3 筆土地之共有人間亦未以契約定有不分
    割之期限，為兩造所不爭執。是原告因共有人間無法達成分
    割之協議，訴請裁判分割，自屬正當，應予准許。
五、次按共有物之分割，不能協議決定者，法院得因任何共有人
    之聲請，命以原物分配於各共有人；民法第824 條第2 項第
    1 款亦有明文。而分割共有物，係以消滅共有關係為目的，
    法院裁判分割共有土地時，除因該土地內部分土地之使用目
    的不能分割（如為道路）或部分共有人仍願維持其共有關係
    ，應就該部分土地不予分割或准該部分共有人成立新共有關
    係外，應將土地分配於各共有人單獨所有。又裁判分割共有
    物，屬形成判決，法院定共有物之分割方法，固應斟酌當事
    人之聲明、共有物之性質、經濟效用及全體共有人之利益等
    ，而本其自由裁量權為公平合理之分配，但並不受當事人聲
    明、主張或分管約定之拘束（最高法院69年台上字第1831號
    判例、93年度台上字第1797號裁判意旨參照）。
六、經查，系爭617 地號土地上，門牌號碼為苗栗縣苗栗市嘉盛
    里3 鄰嘉盛164 號之房屋為被告戊○○所有，門牌號碼為同
    里鄰嘉盛164 之5 號之加強磚造2 層房屋及旁邊之鐵皮屋均
    為被告己○○所有，鐵皮屋後方之2 層加強磚造建物，亦是
    被告己○○所建，其所使用之化糞池、排水管及瓦斯管線等
    均設在自家房屋牆壁與圍牆間之空地；相鄰之空地上有芭樂
    樹數棵，為原告所種，空地旁有一巷道；系爭614 地號土地
    與五文昌廟間隔有水溝及道路，水溝寬為1.95公尺等情，業
    經本院於93年5 月28日、94年1 月26日履勘現場，製有勘驗
    筆錄2 份、現場相片等件在卷，並有苗栗縣苗栗市地政事務
    所製作之94年3 月8 日之實測圖附卷可憑（卷第102 至106
    頁，第176 至181 頁，第183 頁）。觀之94年3 月8 日之實
    測圖所示，被告己○○所有之建物面積即編號6 藍色部分面
    積為225. 2平方公尺，若依原告與被告戊○○主張之分割方
    法，勢必將拆除如附圖所示編號4 （即abcd點連線範圍）、
    面積68.5平方公尺之建物；惟該建物為2 層加強磚造房屋，
    應有相當之價值，且為被告己○○現今之住所，若拆除上開
    面積68.5平方公尺之範圍，已幾近該建物三分之一之面積，
    該建物將難以使用且價值驟減，致被告己○○之利益損害過
    大。因此，本院權衡兩造之利益、土地使用現況、分割位置
    之意願，兼顧兩造面臨道路之方便，及不拆除被告二人所有
    居住房屋之前提，認原告及被告戊○○所提之分割方案，對
    維持全體共有人之利益及社會之經濟目的而言，尚非妥適，
    爰不予採納。
七、承上，本院審酌被告己○○、戊○○現占用系爭617 地號土
    地之使用現狀，及保持土地上之現有建物價值及效用，並避
    免分割後另外衍生拆屋還地之糾紛，及共有人占用土地之面
    積大小而所享受之利益等情，依職權酌定分割方案如附圖所
    示，並說明如下：
（一）編號1 為馬路、面積36.45 平方公尺，編號2 為水溝、面
      積38.73 平方公尺，編號3 為後面地界分割之水溝、面積
      7.18平方公尺。馬路之部分經苗栗縣政府認定為既成道路
      ，且尚無徵收計畫，有苗栗縣政府94年8 月31日府建用字
      第0940099112號函在卷可參（卷第195 頁）。倘將編號1
      馬路及編號2 之水溝分歸1 人取得，取得之人將無法利用
      該土地而顯不公平，且日後倘政府徵收編號1 之馬路，補
      償金應由共有人平均分配亦較公平。又編號3 後面地界分
      割之水溝，流經系爭3 筆土地，考慮其排水功能及公平性
      ，及兩造均願就上開水溝及馬路部分維持共有關係，本院
      審酌上情，認上開編號1 至3 之馬路及水溝部分，由兩造
      繼續按原應有部分比例維持共有關係為當。
（二）系爭3 筆土地面積分別為378.33平方公尺、0.31平方公尺
      、173.81平方公尺，合併後面積為552.45平方公尺，如前
      （一）所述，扣除編號1 至3 馬路與水溝面積後為470.09
      平方公尺，再依兩造應有部分各為三分之一比例分割，則
      兩造應再分得之面積應為156.7 平方公尺【計算式：552.
      45－36.45 －38.73 －7.18＝470.09（平方公尺）；470.
      093 ＝156.7 （平方公尺，小數點以下第2 位四捨五入
      ）】。
（三）編號Ａ、面積156.69平方公尺之土地，對照實測圖為編號
      4 之空地，其上僅為雜草及些許芭樂樹，兩造亦均同意分
      由尚未占用共有土地之原告取得，故該部分分歸原告取得
      。
（四）編號Ｂ、面積134.25平方公尺（即附圖所示紫色網狀區域
      ），及編號Ｃ、面積156.7 平方公尺（即附圖所示淺藍色
      網狀區域），均分歸被告己○○取得。編號Ｄ、面積22.4
      5 平方公尺，分歸被告戊○○取得。理由茲析述如下：
    (1)附圖所示編號Ｃ及編號4 為被告己○○所有之前揭嘉盛16
      4 之5 號建物之基地範圍、面積225.2 平方公尺（156.7
      ＋68.5＝225.2）， 編號Ｄ則為被告戊○○所有前揭嘉盛
      164 號建物基地，均為被告二人現今之住所，上開建物基
      地如予分割，勢必拆除建物而使渠等失其住所，並使建物
      價值驟減，對被告二人造成重大之損害，基於土地使用現
      況及保障被告二人居住與財產利益因素，本院認應依被告
      等上開所有建物坐落位置分割土地為當，並可免去若為其
      他分割方法所引發拆屋所造成之搬遷、清運、拆除等費用
      支出，甚至拆屋還地之訟爭。是附圖所示編號Ｃ、Ｄ應分
      別歸被告己○○、被告戊○○取得。
    (2)附圖所示編號B 土地，其上因被告己○○所有嘉盛164 之
      5 號房屋逾越其應有部分面積而占用如附圖編號4 所示ab
      cd點連線範圍面積68.5平方公尺，致編號B 土地所餘空地
      即abfe點連線範圍土地呈狹長之梯形。該狹長地形於客觀
      上不利使用、建築，土地經濟價值明顯減低，且系爭3筆
      共有土地合併後地形完整方正，如不考慮被告己○○現有
      房屋坐落位置及該屋面積超出應有部分面積甚多，本極易
      分割，徒因被告己○○未徵得其餘共有人之同意而私自建
      造逾越其應有部分面積甚多之房屋，始造成共有人間分割
      之困難。是附圖所示abfe點連線範圍土地之地形狹長、不
      適利用及土地價值減低之不利結果，既由被告己○○所造
      成，則該abfe點連線範圍土地自應由其負責購買，並以價
      金補償其餘共有人，始符公平誠信原則。況且，abfe點連
      線範圍土地與被告己○○所有房屋相鄰，分歸其取得，亦
      利於其就編號B 土地之整體利用。若責令其他共有人購買
      ，不啻鼓勵土地共有人於未經全體共有人同意前，即擅自
      擇最佳位置興建地上物，以造成占用之既成事實，而於分
      割共有物時，得受最有利分配之自私與不公現象，而易增
      共有人間之訟爭且違反公平誠信原則甚明。故附圖編號B
      全部應分歸被告己○○取得。
（五）再以原物為分配時，如共有人中有不能按其應有部分受分
      配者，得以金錢補償之，民法第824 條第3 項亦有明文。
      本件系爭3 筆土地之公告現值均為每平方公尺新台幣（下
      同）13,000元，有95年3 月29日之最新土地謄本3 份附卷
      可佐（卷第259 至260 頁）。被告己○○同意就房屋逾越
      應有部分面積68.5平方公尺部分，以土地公告現值加計4
      成（即每平方公尺18,200元）為補償之標準（卷第254 頁
      ），惟附圖所示abfe點連線範圍土地，亦應一併予以承買
      ，業如上述，且被告戊○○於本院審理時先後表明同意以
      土地公告現值加計4 成來購買土地或互為補償（卷第177
      頁）、同意由其他共有人購買房屋基地以外之應有部分面
      積等語（卷第257 頁）在卷；準此，被告己○○應就所分
      得超出應有部分外之面積134.25平方公尺即編號B 全部，
      補償被告戊○○2,443,350 元。【計算式為：13,000＋（
      13,000×40％）＝18,200（元）；156.7 －22.45 ＝134
      .25 （平方公尺）；134.25平方公尺×18,200元＝2,443,
      350 元】
（六）綜上所述，本院綜合前揭系爭3 筆土地之坐落位置、土地
      使用現況與現存建物之經濟價值、分割後之土地應足供利
      用與兩造意願，並兼顧兩造間利益衡平與誠信原則等情，
      爰判決分割如主文第1 項所示。
八、分割共有物之訴，原、被告之間本可互換地位，本件原告起
    訴雖於法有據，但被告之應訴實因訴訟性質所不得不然，故
    所為抗辯自為伸張或防衛權利所必要，是以本院認本件之訴
    訟費用應由兩造各人按其應有部分比例三分之一分擔，始為
    公允，爰諭知如主文第3 項所示。
九、據上論結，本件原告之訴為有理由，依民事訴訟法第81條第
    2 款、第85條第1 項但書，判決如主文。
中    華    民    國    95    年    4     月    13    日
                  民事庭法  官  黃怡玲
以上正本係照原本作成。
如對本判決上訴，須於判決送達後20日內向本院提出上訴狀。
                        書記官  劉依緹
中    華    民    國    95    年    4     月    13    日


司法院資訊處製作；財團法人民間司法改革基金會備份。
